臺灣屏東地方法院民事裁定
110年度消債職聲免字第67號
聲  請  人  
即 債務 人  薛萬賢  

代  理  人  王志中律師
相  對  人  
即 債權 人  星展(臺灣)商業銀行股份有限公司


法定代理人  伍維洪  


相  對  人  
即 債權 人  滙豐(台灣)商業銀行股份有限公司

法定代理人  麥康裕  


相  對  人  
即 債權 人  遠東國際商業銀行股份有限公司


法定代理人  周添財  


相  對  人  
即 債權 人  凱基商業銀行股份有限公司

法定代理人  魏寶生  


相  對  人  
即 債權 人  台新國際商業銀行股份有限公司

法定代理人  尚瑞強  


相  對  人  
即 債權 人  臺灣銀行股份有限公司

法定代理人  許志文  


上列當事人消費者債務清理之職權免責事件，本院裁定如下：
    主  文
聲請人薛萬賢應予免責。
    理  由
一、按法院為終止或終結清算程序之裁定確定後，除別有規定外
    ，應以裁定免除債務人之債務；法院裁定開始清算程序後，
    債務人有薪資、執行業務所得或其他固定收入，扣除自己及
    依法應受其扶養者所必要生活費用之數額後仍有餘額，而普
    通債權人之分配總額低於債務人聲請清算前2 年間，可處分
    所得扣除自己及依法應受其扶養者所必要生活費用之數額者
    ，法院應為不免責之裁定。但債務人證明經普通債權人全體
    同意者，不在此限；債務人有下列各款情形之一者，法院應
    為不免責之裁定，但債務人證明經普通債權人全體同意者，
    不在此限：「（一）於7年內曾依破產法或本條例規定受免
    責。（二）故意隱匿、毀損應屬清算財團之財產，或為其他
    不利於債權人之處分，致債權人受有損害。（三）捏造債務
    或承認不真實之債務。（四）聲請清算前2年內，因消費奢
    侈商品或服務、賭博或其他投機行為，所負債務之總額逾聲
    請清算時無擔保及無優先權債務之半數，而生開始清算之原
    因。（五）於清算聲請前1年內，已有清算之原因，而隱瞞
    其事實，使他人與之為交易致生損害。（六）明知已有清算
    原因之事實，非基於本人之義務，而以特別利於債權人中之
    1人或數人為目的，提供擔保或消滅債務。（七）隱匿、毀
    棄、偽造或變造帳簿或其他會計文件之全部或一部，致其財
    產之狀況不真確。（八）故意於財產及收入狀況說明書為不
    實之記載，或有其他故意違反本條例所定義務之行為，致債
    權人受有損害，或重大延滯程序。」債務人有前條各款事由
    ，情節輕微，法院審酌普通債權人全體受償情形及其他一切
    情狀，認為適當者，得為免責之裁定，消費者債務清理條例
    （下稱消債條例）第132條、第133條、第134條及第135條分
    別定有明文。又為免債務人濫用清算程序以獲免責，並敦促
    有清償能力者，利用薪資、執行業務所得或其他固定收入清
    償債務而受免責，爰以債務人聲請清算前二年間，可處分所
    得扣除自己及依法應受其扶養者所必要生活費用之數額為計
    算基礎，以為裁定免責之依據，進而保障債權人可受最低清
    償（消債條例第133條立法目的參照）。準此，法院為終止
    或終結清算程序之裁定確定後，如查明債務人有消債條例第
    133條或第134條各款所定之情形者，除債務人能證明經普通
    債權人全體同意免責外，應為不免責之裁定。
二、本件聲請人薛萬賢前於民國106年12月7日依消債條例規定向
    本院聲請更生，經本院以106年度消債更字第138號裁定自10
    7年3月8日開始更生，然因聲請人所提出之更生方案未獲債
    權人會議可決，其所提出之清償額度亦未達本院可依消債條
    例規定逕行裁定認可之標準，本院即以109年度消債清字第3
    6號裁定聲請人自109年8月6日開始清算程序，並由本院司法
    事務官以109年度司執消債清字第32號案件進行清算程序。
    因聲請人名下並無不動產，僅有存款6,258元及富邦人壽保
    險股份有限公司保單一紙，本院司法事務官即命聲請人提出
    6,258元現金，並將前開保單解約後之18,892元及保險解賠
    金73,856元，共計99,006元分配予各債權人，並於110年7月
    27日以本院109年度司執消債清字第32號裁定終結清算程序
    ，該裁定並於110年8月23日確定等情，業經本院依職權調閱
    上開案件卷宗核閱屬實。依首開規定，本院即應審酌聲請人
    是否有消債條例第133條、第134條所定應為不免責裁定之情
    形。而本院依消債條例第136條規定，通知全體相對人及聲
    請人於110年12月7日到場陳述意見：
  ㈠聲請人及代理人到庭並具狀稱：聲請人於聲請更生前二年間
    迄今均為軍職人員，聲請更生前二年間之實際領取之薪資共
    計1,629,803元，裁定開始更生後實際之領取薪資共計3,232
    ,064元，均如陳報之薪資單影本所示（見本院卷第119至132
    頁），聲請更生前每月薪資10,000元及三分之一獎金係經法
    院執行扣薪，薪資單內亦有羅列。因聲請人之長女就讀於音
    樂系，聲請人曾於107年11月5日接受第三人莊福明15萬元之
    資助，為其長女購置電腦及相關設備。另聲請人需扶養母親
    、配偶及二名女兒，聲請人之個人必要生活費用及支出之扶
    養費如所提每月支出狀況表所示（見本院卷第134至137頁）
    。而聲請人於109年11月間，因心臟疾病住院接受手術治療
    ，並置放冠狀動脈血管支架，目前尚須持續定期回診治療，
    身體狀態亦不復以往，然尚肩負全家經濟重擔，為使二名女
    兒有良好之生活環境，並使家庭盡早回歸正常狀態，請求裁
    定予以免責等語。
　㈡相對人台新國際商業銀行股份有限公司未到庭惟具狀稱：不
    同意聲請人免責，請鈞院詳查聲請人是否有消債條例第133 
    、134 條不免責事由，如查詢聲請人之出入境資料以確認聲
    請人是否有浪費或隱匿財產之情事。
　㈢相對人凱基商業銀行股份有限公司未到庭惟具狀稱：依消債
    條例第133條規定，如聲請人收入扣除支出後仍有餘額，應
    裁定聲請人不免責。且聲請人係因其不當借貸而衍生自認無
    力清償之債務，應裁定其不免責等語。
　㈣相對人滙豐(台灣)商業銀行股份有限公司未到庭惟具狀稱：
    不同意聲請人免責，依鈞院公告聲請人之債權明細表，可之
    聲請人積欠多家債權銀行之信用卡及相關債務，顯示聲請人
    於未衡量自身收入之情形下，超額消費與負擔過重之債務，
    顯屬消債條例第134條第4款所定情形。另依鈞院109年消債
    清字第36號裁定內容，聲請人於聲請更生前二年有餘額新臺
    幣（下同）340,008元，而各相對人於清算程序中僅獲分配9
    9,006元，顯見聲請人亦有消債條例第133條所定不免責事由
    ，故不應裁定聲請人免責等語。
　㈤相對人臺灣銀行股份有限公司未到庭惟具狀稱：聲請人積欠
    相對人房屋貸款及就學貸款之保證債務，就房屋貸款之債權
    部分，相對人曾於96年間向臺灣高雄地方法院聲請拍賣聲請
    人名下房屋，然未完全受償，其後相對人再向鈞院聲請執行
    聲請人之薪資，並於100年1月起至107年3月間收取聲請人之
    扣薪款，共計1,185,965元等語。
　㈥相對人星展(臺灣)商業銀行股份有限公司未到庭惟具狀稱：
    不同意聲請人免責，聲請人應謀求較高薪之正職工作以戮力
    清償欠款，而非透過免責聲請以免除債務。聲請人未衡量己
    身償債能力，仍持續大量使用信用卡消費或借款，未能撙節
    開銷，據實控制支出，避免不必要之花費以降低負債，致債
    務增加致難以負擔而無法清償之地步，顯有消債條例第134
    條第4款不免責之事由，另請鈞院一併調查聲請人有無消債
    條例第133條或第134條各款事由存在等語。
　㈦相對人遠東國際商業銀行股份有限公司未到庭惟具狀稱：不
    同意聲請人免責。為免聲請人濫用清算程序，故意自陷於無
    固定收入或為其他虛偽、不實陳述之情況以獲免責，戕害債
    權人之利益，請鈞院考量聲請人之年齡、社經地位、財務與
    經濟能力、收入狀況及債務行程等原因，並審酌聲請人有無
    消債條例第133條、第134條各款所並不免責事由等語。　
三、經查：
  ㈠聲請人有消債條例第133條應不免責之事由：
  1.按法院裁定開始更生程序後，債務人免責前，法院裁定開始
    清算程序，其已進行之更生程序，適於清算程序者，作為清
    算程序之一部；其更生聲請視為清算聲請，消債條例第78條
    第1項定有明文。由其文義可知，在適於清算程序之情形下
    ，清算程序之始點，得提前至裁定開始更生時。更生程序係
    重建型債務清理程序，為保障普通債權人於更生程序之受償
    額，依消債條例第64條第2項第3款規定，若無擔保及無優先
    權債權受償總額，顯低於法院裁定開始更生程序時，依清算
    程序所得受償之總額，法院不得認可更生方案。此即清算價
    值保障原則，保障債權人不至受比依清算程序受償更不利之
    地位。基此，債務人於裁定開始更生程序時，係有薪資固定
    收入，若債務人係聲請清算而開始清算程序，依消債條例第
    133條規定可能受不免責之裁定，需繼續清償債務達消債條
    例第141條規定數額後，始得再聲請裁定免責。惟於更生轉
    換清算程序之情形，若認定債務人有無薪資等固定收入之時
    點，不得提前至裁定開始更生程序時，債務人因此而受免責
    裁定，債權人將遭受較債務人依清算程序受償更不利之結果
    ，有違清算價值保障原則（臺灣高等法院暨所屬法院98年法
    律座談會民事類提案第40號研討結果參照）。準此，為貫徹
    消債條例第133條避免債務人濫用清算程序以獲免責，並敦
    促有清償能力者，利用薪資等固定收入清償債務而受免責，
    以保障債權人可受最低清償之立法目的，債務人於更生轉清
    算程序之情形，認定有無薪資等固定收入之時點應提前至裁
    定開始更生程序之時。依據前揭說明，本件自應以本院裁定
    聲請人開始更生時（即107年3月8日）起至裁定免責前之期
    間，綜合考量認定聲請人有無薪資、執行業務所得或其他固
    定收入，扣除自己及依法應受其扶養者所必要生活費用之數
    額後仍有餘額，且普通債權人之分配總額低於聲請人聲請更
    生前2 年間（即自104年12月7日起至106年12月6日止），可
    處分所得扣除自己及依法應受其扶養者必要生活費用之餘額
    ，判斷聲請人有無清償能力，及有無濫用清算程序之情節，
    而決定應否為聲請人不免責之裁定。
  ⒉聲請人主張其於聲請更生前二年間迄今均為軍職人員，聲請
    於聲請更生前二年間實際領取之薪資共計1,629,803元，裁
    定開始更生後至其向本院陳報時（即計至110年10月31日止
    ）實際之領取薪資共計3,232,064元，業據提出前開期間內
    各月薪資單影本為證（見本院卷第119至132頁），核與聲請
    人所述相符，堪信為真實。至聲請人稱曾受第三人資助15萬
    元部分，既係用於其長女，則應視為其長女所領得之金錢，
    並於核算聲請人是否應支付扶養費及其數額時列入，併此敘
    明。而債務人必要生活費用，以最近一年衛生福利部或直轄
    市政府所公告當地區每人每月最低生活費一點二倍定之；受
    扶養者之必要生活費用，準用第一項規定計算基準數額，並
    依債務人依法應負擔扶養義務之比例認定之；消債條例第64
    條之2第1項、第2項定有明文。聲請人個人日常生活必要費
    用部分，審酌聲請人負債之現況，基於社會經濟活動之互賴
    及誠信，該日常生活所需費用，自應節制開支，不得有超越
    一般人最低生活標準之享受，否則反失衡平，本院參酌衛生
    福利部所公告歷年最低生活費標準，106至111年度臺灣省每
    人每月最低生活費之1.2倍分別為13,738元、14,866元（107
    至109年度）、15,946元及17,076元，則聲請人每月最低生
    活費除有特殊情形並有證據證明者外，自宜以前開數額為度
    ，始得認係必要支出。聲請人主張其於裁定開始更生後至向
    本院陳報時，每月必要支出均為16,034元，然未提出全部單
    據證明均係確實且有必要之支出，則其個人必要生活費用應
    依前開消債條例之規定計算，是聲請人自裁定開始更生後至
    向本院陳報時之個人必要生活費用共計為664,904元（計算
    式：14,866元34月＋15,946元10月＝664,904元）。
　⒊就聲請人主張其需扶養其母、其配偶及二名子女之部分，分
    述如下：
　①聲請人之母現年約70歲，於104年至109年均無申報所得，名
    下有房屋、土地各一筆及車輛一臺，於106年12月至107年2
    月、107年3月至108年12月及109年1月後每月分別領有2,187
    元、4,721元及4,865元之老年年金，此有戶籍謄本、親屬系
    統表、稅務電子閘門網路資料查詢表及勞動部勞工保險局11
    0年11月9日保普老字第11010189630號函可參（見本院卷第3
    8至44、95至96、147至149頁），本院審酌聲請人之母名下
    雖有前開財產，但前開財產既未經變價，即無法用以支應生
    活必要所需，且領取之老年年金亦未達前開消債條例所定之
    個人必要生活費用，可認有受聲請人扶養之必要，並應由聲
    請人及其胞弟共同負擔扶養義務。又聲請人陳稱其胞弟前因
    入監執行，出獄後又適逢國內新冠肺炎疫情爆發，求職屢屢
    碰壁，查聲請人之弟自100年7月25日退保勞工保險後，直至
    107年5月才以大高雄清潔管理服務職業工會為加保單位投保
    勞工保險迄今，中間並曾於力盈工程行加保勞工保險一日；
    於104年至109年間均無申報所得；於101年12月至107年3月
    底間曾於高雄監獄服刑，並有多項前科等情，有勞保局電子
    閘門網路資料查詢表、稅務電子閘門財產所得調件明細表及
    臺灣高等法院在監在押全國記錄表可佐（見本院卷第21至25
    、52至58、76頁），核與聲請人所述相符，可認其胞弟因無
    所得，故聲請人之母事實上係由聲請人獨力扶養。而聲請人
    主張其於裁定開始更生後至109年5月間每月支出扶養費25,2
    30元、於109年6月至110年10月間每月支出扶養費15,744元
    ，並陳稱係因其母年事已高，有持續就醫復健之需求，每月
    用於醫療之費用約2,500元，而其一家五口亦無足供代步之
    交通工具，為接送其母及次女往返醫院及學校，才分期購買
    二手汽車代步，故於105年11月至109年5月間，需替其母支
    付二手汽車之貸款每月9,486元，導致該段時間支出之扶養
    費較高等語，並提出汽車貸款繳款通知函為證（見本院卷第
    156頁）。本院審酌聲請人之母年齡已高達70歲，自有較一
    般人更高之就醫需求，並考量聲請人一家名下確實未登記有
    任何車輛，而其於2016年11月購買之二手汽車係2004年出廠
    之本田汽車，價金為34萬元等情形，認為聲請人前開支出實
    有其必要性，難認有奢侈、浪費之程度，應為可採。是於扣
    除聲請人之母領取之老年年金後，聲請人於107年3月至108
    年12月間每月應負擔扶養費20,509元（計算式：25,230元－4
    ,721元＝20,509元），於109年1月至5月間每月應負擔20,365
    元（計算式：25,230元－4,865元＝20,365元），於109年6月
    至110年10月間每月應負擔扶養費10,879元（計算式：15,74
    4元－4,865元＝10,879元）。據此，聲請人於裁定開始更生後
    ，就其母之部分應負擔之扶養費共計為661,813元（計算式
    ：20,509元22月＋20,365元5月＋10,879元10月＝661,813元
    ）。
　②聲請人之配偶現年約46歲，因需照護聲請人之母及其現年約8
    歲之次女，故無法外出工作，其於104年僅有所得4,000 元
    ，105年至108年均無所得，109年僅有所得6,000元，自民國
    99年1月間退保勞工保險後，至109年6月16日才以高雄市教
    師職業工會為加保單位投保勞工保險，且經本院以104年度
    消債更字第50號裁定開始更生，每月需依其更生方案繳納4,
    369元等情，有前引戶籍謄本、親屬系統表、稅務電子閘門
    網路資料查詢表、勞保局電子閘門網路資料查詢表及本院10
    7年5月15日107年度司執消債更字第7號債權表可稽（見司執
    消債卷第230至237、325至326、73至76頁、本院卷第17至20
    、45至51頁），堪認有受聲請人扶養之必要。此扶養義務應
    由聲請人獨自負擔，而聲請人主張之每月扶養費為12,500元
    ，既低於前引消債條例所定之數額，應屬確實，而其每月應
    依更生方案繳納之4,369元，亦屬必要支出。是聲請人每月
    應負擔之扶養費共計為16,869元（計算式：12,500元＋4,369
    元＝16,869），於裁定開始更生後，就其配偶之部分應負擔
    之扶養費共計為734,316元（計算式：16,689元44月＝734,3
    16元）。
  ③聲請人之長女現年約24歲，於106年7月至110年7月間均居住
    於高雄市就讀於大學，就讀大學期間每學期領有教育補助款
    35,800元，就讀之四年間共領取286,400元，自大學畢業後
    因患有暈眩症而尚未尋得工作，目前仍居住並設籍於高雄市
    。查其於108年9月18日起至110年6月22日間曾數次以其就讀
    之大學為加保單位投保勞工保險，自其畢業後即未再有投保
    勞工保險之紀錄；於104年至107年均無申報所得，108、109
    年則分別有申報所得1,200元、12,136元，名下並無財產等
    情，有前引戶籍謄本、親屬系統表、勞保局電子閘門網路資
    料查詢表、稅務電子閘門財產所得調件明細表、國軍高雄總
    醫院附設民眾診療服務處診斷證明書、受領補助款存摺影本
    及大學收費系統查詢頁面可憑（見本院卷第14至16、59至65
    、154、158、168至175頁、消債更卷第117至128頁），可認
    有受聲請人扶養之必要，並由聲請人獨力扶養。聲請人主張
    其於裁定開始更生程序後，每月給予其長女扶養費13,648元
    ，細項包含健保費749元、保險費899元及膳食、醫療及營養
    品12,000元，本院審酌聲請人主張之前開數額未逾越依消債
    條例所定107至110年度高雄市最低生活費之1.2倍，且其項
    目尚屬合理，則應予列計。又依前開卷證資料所示，聲請人
    之長女就讀大學四年間之學雜費每學期約8萬餘元，遠高於
    其每學期所得領取之教育補助款，縱加計第三人莊福明資助
    之15萬元，亦不足以支付其於就學期間之學雜費，是可認聲
    請人之長女所領取之前開款項均已用於支付其就學所生費用
    ，爰不於計算聲請人應負擔之扶養費時扣除，併予敘明。據
    此，聲請人於裁定開始更生後，就其長女之部分應負擔之扶
    養費共計為600,512元（計算式：13,648元44月＝600,512元
    ）。
　④聲請人之次女現年約8歲，於104年至108年均無申報所得，10
    9年間則有申報所得1,000元，名下並無財產，另於109年9月
    起每學期領有教育補助款500元等情，有前引戶籍謄本、親
    屬系統表、稅務電子閘門網路資料查詢表、受領補助款存摺
    影本及習作簿影本可考（見本院卷第66至72、159至160頁）
    ，堪認有受聲請人扶養之必要，且此扶養義務應由聲請人獨
    自負擔。聲請人主張其於裁定開始更生程序後至109年5月間
    ，每月給予其次女扶養費14,249元，細項包含健保費749元
    、疫苗接種費用1,500元及膳食費12,000元，自109年6月起
    至110年10月止因次女進入小學就讀，每月給予其次女扶養
    費17,749元，細項包含健保費749元、教育學習費用5,000元
    及膳食費12,000元，本院審酌聲請人主張之前開數額雖略逾
    越依消債條例所定107至110年度臺灣省最低生活費之1.2倍
    ，惟其項目尚屬合理且有必要，且係因其次女需接受法定之
    義務教育方致支出有所增加，則亦應予列計。另其次女每學
    期所領取之教育補助，既係用於支付學費，爰不於計算聲請
    人應負擔之扶養費時扣除，是聲請人於裁定開始更生後，就
    其次女之部分應負擔之扶養費共計為686,456元（計算式：1
    4,249元27月＋17,749元17月＝686,456元）。
　⑤綜上所述，聲請人自裁定開始更生後至其向本院陳報時，應
    負擔之扶養費共計2,683,097元（計算式：661,813元＋734,3
    16元＋600,512元＋686,456元＝2,683,097元）。
　⒋從而，聲請人於本院裁定開始更生程序後，雖有薪資、執行
    業務所得或其他固定收入共3,232,064元，然扣除自己及依
    法應受其扶養者所必要生活費用之數額共3,348,001元（計
    算式：664,904元＋2,683,097元＝3,348,001元）後並無餘額
    ，核與消債條例第133條所定「普通債權人之分配總額低於
    債務人聲請清算前二年間，可處分所得扣除自己及依法應受
    其扶養者所必要生活費用之數額」之要件不符，是本件聲請
    人並無消債條例第133條之應不免責事由。
  ㈡聲請人無消債條例第134條各款規定不免責事由：本件聲請人
    並非7 年內曾依破產法或消債條例規定受免責者，復查無聲
    請人有何其他故意隱匿、毀損應屬清算財團之財產，或為其
    他不利於債權人之處分，致債權人受有損害，或捏造債務或
    承認不真實之債務，或於聲請清算前二年內，因消費奢侈商
    品或服務、賭博或其他投機行為，所負債務之總額逾聲請清
    算時無擔保及無優先權債務之半數，而生開始清算之原因，
    復無聲請清算前一年內，已有清算之原因，而隱瞞其事實，
    使他人與之為交易致生損害之行為，且無明知已有清算原因
    之事實，非基於本人之義務，而以特別利於債權人中之一人
    或數人為目的，提供擔保或消滅債務之行為，或隱匿、毀棄
    、偽造或變造帳簿或其他會計文件之全部或一部，致其財產
    之狀況不真確，亦無故意於財產及收入狀況說明書為不實之
    記載，或有故意違反同條例第9條第2項到場義務、第41條出
    席及答覆義務、第81條第1項提出財產及收入狀況說明書、
    債權人、債務人清冊義務、第82條第1項報告義務、第89條
    生活儉樸及住居限制義務、第101條提出清算財團書面資料
    義務、第102條第1項移交簿冊、文件及一切財產義務、第10
    3條第1項答覆義務、第136條第2項協力調查義務之行為，致
    債權人受有損害或重大延滯程序等消債條例第134條各款所
    定之不免責事由。
四、據上論結，聲請人既經本院為終結清算程序之裁定確定，且
    不符合消債條例第133條所定之情形，復查無同條例第134 
    條各款所列之不免責事由，依同條例第132條之規定自應裁
    定債務人免責。
五、依消債條例第132條，裁定如主文。　
中　　華　　民　　國　　111 　年　　3 　　月　　1 　　日
                  民事庭          法  官  潘  快
上為正本係照原本作成
如不服本裁定，應於裁定送達後10日內，以書狀向本院提出抗告
，並繳納抗告費新臺幣1千元
中　　華　　民　　國　　111 　年　　3 　　月　　1 　　日
　　　                            書記官　鍾嘉芸